最高法院刑事判決　　　　　　　　　　　　　　　九十一年度台上字第一九一六號
　　上　訴　人　丙○○
　　選任辯護人　蘇顯騰律師
　　上　訴　人　戊○○
　　　　　　　　丁○○
　　　　　　　　乙○○
　　　　　　　　甲○○
右上訴人等因妨害自由案件，不服台灣高等法院台南分院中華民國八十九年一月十二
日第二審判決（八十八年度上訴字第一五一八號，起訴案號：台灣嘉義地方法院檢察
署八十七年度偵字第七０一五號、八十七年度偵緝字第一九九號），提起上訴，本院
判決如左：
    主  文
原判決撤銷，發回台灣高等法院台南分院。
    理  由
本件原判決認定上訴人丙○○（其妻王幸悅為嘉義縣縣議員）於民國八十七年四月初
，居間介紹王再傳（按其應稱呼丙○○為堂姊夫）向陳阿寶等地主購買坐落嘉義縣六
腳鄉○○段六南小段六０七號等七筆土地之耕土，總價以新台幣（下同）三百萬元成
交，俾供王再傳挖土方販售營利，詎買賣契約書內其中一筆買賣標的坐落同段五七０
號土地遭刪除，影響王再傳之獲利，王再傳乃要求丙○○協助向地主爭取並同時辦理
其他有關土方開挖之行政手續，並承諾將來賺錢讓丙○○分紅，嗣王再傳經丙○○指
示進行開挖土方，丙○○並多次請求王再傳應給予分紅，幾經協調後，王再傳同意給
與八十萬元充當仲介費，便簽發其妻王蔡玲玉所有之支票二張（付款人為嘉義縣新港
鄉農會，一張票載日期八十七年九月十九日，面額三十萬元，另一張票載日期八十七
年九月二十九日，面額五十萬元）給丙○○收執，其中面額三十萬元之支票已兌現，
面額五十萬元之支票則事後轉交由戊○○向他人調現，後因開挖耕土之工程遭遇嘉義
縣六腳鄉公所及警察人員阻止，未能繼續動工，王再傳便與丙○○聯絡表示因挖土工
作已停工，五十萬元部分不能支付等語，丙○○表示知情，並請王再傳暫時休息，詎
上開五十萬元之支票故意轉交上訴人戊○○向他人調現，屆期跳票後，丙○○即透過
戊○○多次找王再傳出面處理未果，丙○○與戊○○乃共同基於非法剝奪人行動自由
之概括犯意聯絡，四處查詢王再傳下落，迨於八十七年十一月十四日下午三時許，王
再傳在嘉義縣民雄鄉○○路大發重機修配場送修機械時，為戊○○尋獲，戊○○乃與
有犯意聯絡之上訴人丁○○二人，於同日下午四時許，強押王再傳至丙○○位於嘉義
縣新港鄉○○路二二九號住處（兼服務處），斯時在家之丙○○質問王再傳就五十萬
元跳票之餘款如何處理，王再傳解釋因土方無法繼續開挖而未能兌現，丙○○為催討
債務即以加害生命之事，向王再傳恫稱：解釋沒用，伊現在就要錢，晚上十一點之前
要準備好，不然就送去給台中黑道處理，且今天晚上十一時許，不處理妥當，休想活
著回去，如被送去台中讓台中兄弟處理的話，最輕也會斷手斷腳等語，致生危害於安
全，並要求王再傳打電話回去請妻子王蔡玲玉攜帶存摺前來，王再傳心生畏懼，不得
已便打電話請其妻王蔡玲玉於當日下午四時三十分許，攜存摺到丙○○住處，因存摺
內無錢，丙○○復要求王再傳簽寫挖土機之讓渡書，並要求王蔡玲玉回去籌錢，王蔡
玲玉於同日晚上八時許攜印鑑再回到丙○○住處，便發現王再傳臉上已有遭毆傷之痕
跡，其後丙○○則要求王蔡玲玉聯絡親戚朋友借錢，並對王蔡玲玉恫稱：如不趕快籌
錢，要將妳先生送到台中，就會剩下骨頭回來等語，並以此方法脅迫王蔡玲玉向親戚
籌款，王蔡玲玉乃藉口要返家拿電話簿聯絡，丙○○等先是不同意王蔡玲玉離開，並
剝奪王蔡玲玉之行動自由，隨後丙○○乃指派一不詳姓名之成年男子開車載王蔡玲玉
回家，王蔡玲玉回家後，假藉要在房內找東西有隱私為由，要求該男子在臥房外之客
廳等候，王蔡玲玉便利用該空檔找出一張名片並在背面書寫「快打電話保安隊」藏在
手上，於出門時趁該男子不注意之際，將該求救名片塞給當時正在客廳看電視尚未發
覺異狀之兒子王駿偉，後於晚上約十時許與該男子回到丙○○住處，王蔡玲玉之行動
自由則一直持續遭受控制，並被要求打電話聯絡借錢，當時在場且同有犯意聯絡之戊
○○、丁○○及上訴人乙○○（當晚約十一時許到達丙○○住宅，曾於八十六年間因
違反麻醉藥品管理條例案件，經本院判處有期徒刑四月確定，於八十七年八月十一日
易科罰金執行完畢）、甲○○（當晚約八時三十分許到達丙○○住處）等人，復經由
丙○○之示意，將王再傳拖到廚房內連續加以毆打，王再傳受毆打後，受有頭皮血腫
、顏面瘀傷及腹部鈍挫傷等傷害，並因受暴身疲力盡而靠牆斜坐在廚房地上，由乙○
○在場負責看管，王蔡玲玉則被丙○○、戊○○、丁○○及甲○○等人控制在客廳中
。嗣因王蔡玲玉第一次拿存摺離家時有向其子王駿偉表示要至丙○○住處，於第二次
返家將求救名片交給王駿偉時，王駿偉始得知悉案發地點而於八十七年十一月十四日
晚上十一時許至嘉義縣警察局民雄分局南港派出所報案，經該所轉報嘉義縣警察局民
雄分局刑事組，由組長王宏進於八十七年十一月十五日凌晨零時二十分許，率隊至上
揭丙○○嘉義縣新港鄉○○路二二九號住處，救出王蔡玲玉與王再傳二人等情。因而
維持第一審論處上訴人等共同連續以非法方法，剝奪人之行動自由（乙○○累犯）罪
刑之判決，駁回上訴人等在第二審之上訴，固非無見。
惟查：(一)、依原判決事實欄所載，被害人王再傳、王蔡玲玉夫妻二人係分別於八十七
年十一月十四日下午四時許及晚上八時許，被剝奪行動自由，至翌日零時二十分許被
警救出，上訴人甲○○、乙○○則分別於同日晚上八時三十分許及晚上十一時許始至
丙○○住處，而參與妨害自由犯行。上述情節如果屬實，則甲○○、乙○○係一行為
同時妨害二人之行動自由，為想像競合犯，並非有先後二次之妨害自由犯行，原判決
論以連續犯，顯有違誤。(二)、有罪判決書之事實一欄，為判斷適用法令是否正當之準
據，應將法院依職權認定與該當犯罪構成要件、論罪科刑有關之事實，詳實記載，始
足以判斷其適用法令之當否，倘若事實欄無此記載，而理由內加以說明，則判決理由
失其依據，其判決當然違背法令。原判決理由欄三說明上訴人等五人與陪同王蔡玲玉
回家之不詳姓名成年男子間，有犯意聯絡及行為分擔，為共同正犯。然原判決事實欄
並未記載其彼此間有犯意聯絡，亦有未合。(三)、原判決認上訴人戊○○、丁○○自嘉
義縣民雄鄉○○路大發重機修配場強押王再傳至嘉義縣新港鄉○○路二二九號上訴人
丙○○之住處。惟戊○○、丁○○均否認有強押犯行，辯稱王再傳自願前往丙○○住
處談債務解決方法，當時王再傳僱用之怪手司機周金松亦共同前往等語（見第一審卷
第九十五頁、第一四一頁），而證人周金松於第一審亦證稱：當時坐戊○○之車前往
丙○○住處，伊先到，王再傳後到等語（見第一審卷第五十二頁）。究竟周金松是否
有目睹王再傳被強押前往？大發重機修配場員工有無人目睹當時情狀？原審未詳查究
明，遽行判決，有調查未盡之違誤。(四)、證物應示被告，令其辨認，為刑事訴訟法第
一百六十四條所明定，故作為判決基礎之證物，未經提示之調查程序，以顯示於審判
庭者，即與直接審理之本旨有違，其踐行之訴訟程序，即難謂無違背法令。原判決以
王再傳被毆打後沾有血跡之上衣一件作為上訴人犯罪證據之一，但原審審判期日，審
判長並未提示該上衣，令上訴人辨認及表示意見，亦有疏誤。上訴意旨指摘原判決違
背法令，尚非全無理由，應認有發回更審之原因。
據上論結，應依刑事訴訟法第三百九十七條、第四百零一條，判決如主文。
中      華      民      國    九十一    年      四      月      十      日
                              最高法院刑事第七庭
                                  審判長法官  張  信  雄
                                        法官  賴  忠  星
                                        法官  張  清  埤
                                        法官  呂  永  福
                                        法官  林  永  茂
      右正本證明與原本無異
                                              書  記  官
中      華      民      國    九十一    年      四      月     十九     日
